【裁判字號】    98,聲判,4
【裁判日期】    980306
【裁判案由】    聲請交付審判
【裁判全文】
臺灣士林地方法院刑事裁定               98年度聲判字第4號
聲  請  人  燦坤實業股份有限公司
即告 訴 人
代  表  人  甲  ○
代  理  人  陳建中律師
            王宇晁律師
被      告  乙○○
選任辯護人  金玉瑩律師
            李育錚律師
上列聲請人即告訴人因告訴被告違反公平交易法等案件，不服臺
灣高等法院檢察署檢察長駁回再議之處分（98年度上聲議字第
324 號），聲請交付審判，本院裁定如下：
    主  文
聲請駁回。
    理  由
一、按告訴人不服上級法院檢察署檢察長或檢察總長認再議為無
    理由而駁回之處分者，得於接受處分書後10日內委任律師提
    出理由狀，向該管第一審法院聲請交付審判；法院認為交付
    審判之聲請不合法或無理由者，應駁回之，刑事訴訟法第
    258 條之1 第1 項、第258 條之3 第2 項前段分別定有明文
    。
二、本件聲請人即告訴人燦坤實業股份有限公司（下稱燦坤公司
    ）以被告乙○○違反公平交易法等案件，向臺灣板橋地方法
    院檢察署檢察官提出告訴，經該署檢察官於民國95年7 月25
    日，以95年度偵字第13000 號為不起訴處分後，聲請人聲請
    再議，經臺灣高等法院檢察署檢察長發回臺灣板橋地方法院
    檢察署續行偵查，嗣經該署呈請臺灣高等法院檢察署檢察長
    令轉臺灣士林地方法院檢察署續行偵查，經臺灣士林地方法
    院檢察署檢察官於96年6 月30日，以96年度偵續字第26號為
    不起訴處分，聲請人不服聲請再議，經臺灣高等法院檢察署
    檢察長發回臺灣士林地方法院檢察署續行偵查，又經臺灣士
    林地方法院檢察署檢察官於97年12月5 日，以96年度偵續一
    字第36號為不起訴處分，經臺灣高等法院檢察署檢察長於98
    年1 月7 日，以98年度上聲議字第324 號駁回再議。茲聲請
    人於98年1 月13日收受駁回再議處分書，旋於10日內之98年
    1 月22日委任律師提出理由狀向本院聲請交付審判，程式核
    無不合，應先敘明。
三、聲請人告訴暨聲請交付審判意旨略以：
    (一)被告係全國電子股份有限公司（下稱全國電子）之總經
        理兼對外發言人，明知全國電子與聲請人燦坤公司同係
        經營3C電子賣場之公司，具有同業競爭關係，詎被告竟
        為達其事業競爭之目的及意圖影響燦坤公司於集中交易
        市場有價證券交易價格，於94年3 月23日，在臺北市中
        山區○○○路「晶華酒店」內召開記者會，當場散發內
        有「請代投資大眾請教燦坤幾個問題」等文件之資料袋
        予新聞媒體，然該文件係以毫無依據之計算方式，將燦
        坤公司已公告之93年第1 季至第3 季財務報表之稅前淨
        利新臺幣（下同）11.19 億元，扣除勞務收入5.48億元
        、聯屬公司已實現利益1.95億元、營業外收入－聯屬公
        司投資收益2.84億元、營業外收入－存貨跌價回升0.5
        億元後，認業內獲利僅0.42億元，藉此扭曲燦坤公司93
        年前三季財務報表，並藉以質疑燦坤公司「業內獲利僅
        0.42億元，為什麼業內賺那麼少」，後經聯合報於翌（
        24）日引用前揭文件而加以報導，足生損害於燦坤公司
        之營業信譽。因認被告涉有：(1)違反公平交易法第22條
        之規定，涉有同法第37條第1 項禁止以陳述或散布不實
        情事而為競爭；(2)違反修正前證券交易法第155 條第1
        項第5 款（修正後移列第6 款）之規定，涉有同法第
        171 條第1 項第1 款意圖影響股價而散布流言或不實資
        料以及同法第174 條第1 項第2 款對有價證券之行情或
        認募核准之重要事項為虛偽之記載而散佈於眾；(3)刑法
        第310 條第2 項之加重誹謗等罪嫌。
    (二)依據聲請人93年度第3 季財務報告第5 頁以下「損益表
        」所示，聲請人當期「營業淨利」（即本業、業內獲利
        ）為8.72255 億元，然被告在94年3 月23日所召開記者
        會中卻公佈聲請人前三季之「業內獲利僅0.42億元」，
        故被告所言明顯不實。
    (三)臺灣高等法院檢察署98年度上聲議字第324 號處分書雖
        謂「聲請人…認楊麗勤之計算方式有誤，惟楊麗勤稱：
        …，因全國電子只能取得聲請人之財報，上揭財報未揭
        露勞務收入、聯屬公司已實現、聯屬公司投資收益、存
        貨跌價回升的成本，伊無法得知這些成本為何才沒有扣
        除，…，才針對相同的基準將兩家的3C通路部門做一個
        比較等語，…足認楊麗勤僅能就其財務會計專業，依據
        聲請人上揭所公開但其中無法明確區分出專屬於燦坤3C
        通路部門之營業外成本及費用資料之情況下，依據財務
        會計準則公報第1 號『財務會計觀念架構及財務報表之
        編制』中『比較性22…。不同企業之各期財務報表對相
        同交易事項之財務影響，宜以一致之方法衡量與表達…
        。』之原則，…將聲請人財務報表上明顯不似3C部門收
        入之項目予以剔除後，得出燦坤業內獲利應僅為0.42億
        元並進而提出質疑，…，並非聲請人指訴以毫無依據之
        計算方式而為，自非屬於證券交易法第155 條第1 項第
        6 款之流言或不實資料」等語，惟財務報表之衡量或表
        達方法，應依商業會計法、證券交易法、財務會計準則
        公報等相關法規以及一般會計原則辦理，不得創設特殊
        衡量或表達方法，而被告公佈聲請人前三季業內獲利僅
        0.42億元之計算方式，即明顯違反此等規定，爰說明如
        下：
    １、商業會計法第58條第1 項前段規定：「商業在同一會計
        年度內所發生之全部收益，減除同期之全部成本、費用
        及損失後之差額，為該期稅前純益或純損」。
    ２、財務會計準則公報第1 號規定：「6 …。財務報表之主
        要品質特性包括可瞭解性、攸關性、可靠性及比較性。
        7 …較為複雜之資訊，如係攸關使用者做成經濟決策所
        需者，仍應包含於財務報表中，不得僅因部分使用者不
        易瞭解而捨棄該資訊。…21. 為使資訊具可靠性，財務
        報表在考量重要性與成本限制下應具完整性。資訊遺漏
        可能造成財務報表錯誤或誤導使用，並使該資訊喪失可
        靠性及攸關性」。
    ３、依商業會計法第58絛第1 項之規定，聲請人93年度前三
        季稅前淨利11.19 億元，應依下列方式計算：（業內同
        一會計年度所發生之全部收益－同期業內全部成本、費
        用及損失）＋（業外同一會計年度所發生之全部收益－
        同期業外全部成本、費用及損失）＝稅前淨利11.19 億
        元。惟被告代替聲請人發佈之資料，錯誤認定業內收益
        、業外收益，且故意遺漏聲請人業外成本、費用及損失
        等而未扣除，導致業內獲利結果誤差達8.3 億元之多，
        明顯違反商業會計法及財務會計準則公報等規定。
    ４、被告為全國電子總經理，楊麗勤為該公司子財務經理，
        自知公司財務報表之編制及解讀應依商業會計法及財務
        會計準則公報等規定辦理，然被告公佈之全國電子財報
        為合法資料，而發佈之聲請人業內獲利則是違法解讀財
        報、誤導出之不實資料，此顯然非如被告所言係以相同
        基準來做比較、澄清。
    (四)臺灣高等法院檢察署98年度上聲議字第324 號處分書又
        謂「觀之『請代投資大眾請教燦坤幾個問題』一文內，
        標題內文『…你們對外報導，去年獲利14億，稅後每股
        盈餘4.95元，全國電子獲利4 億多，但燦坤的14億，獲
        利組合是怎樣？來自關係企業的有多少？真正來自3C本
        業的業內獲利又是多少？因為全國電子的獲利都來自本
        業…』等內容，均已揭示被告提問之緣由、目的，與被
        告上開辯解召開記者會之理由互核一致，且均採疑問句
        ，而非肯定句，文件上面已標明係依據聲請人公告之財
        報所為之分析比較，並將兩家公司同時期之財報一併提
        供與媒體，亦堪認被告辯稱：列出這些問題，請媒體去
        問聲請人是否如此，出發點是要釐清真相，並非以競爭
        為目的或是要影響告訴人之股價應堪採信」等語，惟被
        告召開記者會之目的確為誤導、扭曲真相，蓋被告於94
        年3 月23日發佈之新聞稿第1 至2 行係記載「依據燦坤
        已公告之93年第一季至第三季財報，稅前淨利為11.19
        億，但扣除下列與聯屬公司有關之收入，其實業內獲利
        僅0.42億」，上開文字顯為肯定句而非疑問句。又被告
        係以違法之方式計算出聲請人93年度前三季業內獲利，
        且誤差達8.3 億之多，被告並以此不實資料、不同之基
        準，與全國電子以合法方式編制之業內獲利進行比較，
        再進一步請新聞媒體質疑聲請人。綜上，被告之目的並
        非為了釐清真相，而是為了對新聞媒體、社會大眾進行
        誤導並扭曲真相。
    (五)臺灣高等法院檢察署98年度上聲議字第324 號處分書另
        謂「被告前揭行為既僅係代全國電子對聲請人先前指控
        之澄清，其主觀上應無對聲請人出於不當取得競爭上優
        勢目的之認知，或影響聲請人集中交易市場有價證券交
        易價格之意圖，更無任何誹謗之犯意，且一般人並不足
        以因此對於聲請人產生負面印象，而損及聲請人商譽或
        影響聲請人股價」等語，惟被告確係基於惡意而公佈聲
        請人93年度前三季業內獲利僅0.42億元之錯誤資訊，爰
        說明如下：
    １、被告乙○○為政治大學企管碩士，為具有財務會計知識
        之人，且其過去經歷為宏碁股份有限公司協理、總監，
        且自89年7 月1 日起即擔任全國電子總經理暨董事職務
        迄今，實際綜理全國電子財務、會計各類事務，並負責
        簽署該公司財務報表，期間更負責推動全國電子於興櫃
        市場掛牌交易，應明確知悉公司公佈財報等資料須依商
        業會計法、證券交易法、財務會計準則公報及一般會計
        原則等辦理，否則應負相關刑事責任。
    ２、上開不實資料若是由聲請人公司負責人、經理人或受僱
        人所公佈，則須依商業會計法、證券交易法等規定負民
        刑事責任，何以由被告來發佈即無須負擔任何責任？被
        告藉散佈聲請人不實、錯誤之資料來進行澄清，豈得以
        此認定被告係出於善意而非惡意？
    ３、前揭處分書內容認定：行為人在不知他公司內部成本等
        資訊下「得」逕行剔除，而對他公司公佈之財報資料進
        行違法、錯誤之解讀、比較，並召開記者會公佈不實結
        果。則證券交易法第155 條第1 項第6 款、第174 條第
        1 項第2 款之規定即形同具文。
    ４、又前揭處分書內容認定：被告前揭行為僅係代全國電子
        對聲請人先前指控之澄清，無任何誹謗之犯意。惟所謂
        「足以毀損他人名譽之事」乃指對於被害人包括自然人
        及法人在社會上所保持之人格及聲譽地位，因加害者之
        指摘或傳述，達於足以毀損之程度而言，且刑法第310
        條、公平交易法第22條之所謂「足以」乃指不以實際發
        生損害為必要，即足使社會對於他人之名譽、經濟上之
        履行能力、誠信程度及營業信譽有產生不利觀感之虞時
        即可。被告公佈前揭不實資料之行為，已足使金融機構
        、供應商及社會投資大眾等誤認聲請人「經營本業不善
        」、「財務狀況不佳」、「營業收入主要來自業外收入
        」等負面印象，並進而使聲請人交易相對人及潛在交易
        相對人，產生嚴重不信任感，致有拒絕交易或減少交易
        之可能等情形，是被告所為應該當公平交易法第22條及
        刑法第310 條之構成要件。
    ５、由上可知，被告誣指聲請人93年度前三季業內獲利不佳
        之行為，應非合理之評論，且客觀上足使社會大眾對聲
        請人公司之名譽、營業信譽，造成有不利觀感之虞，自
        屬惡意，而該當上開罪名，詎臺灣高等法院檢察署98年
        度上聲議字第324 號處分書竟駁回聲請人再議之聲請，
        聲請人實難甘服，故於法定期間內，依法向該管第一審
        法院聲請交付審判。
四、經查：
    (一)按新修正刑事訴訟法第258 條之1 規定告訴人得向法院
        聲請交付審判，係新增對於「檢察官不起訴或緩起訴裁
        量權」制衡之一種外部監督機制，法院僅就檢察官所為
        不起訴或緩起訴之處分是否正確加以審查，以防止檢察
        機關濫權，依此立法精神，同法第258 條第3 項規定法
        院審查聲請交付審判案件時「得為必要之調查」，其調
        查證據之範圍，自應以偵查中曾顯現之證據為限；而同
        法第260 條對於不起訴處分已確定或緩起訴處分期滿未
        經撤銷者得再行起訴之規定，其立法理由說明該條所謂
        不起訴處分已確定者，包括「聲請法院交付審判復經駁
        回者」之情形在內，是前述「得為必要之調查」，其調
        查證據範圍，更應以偵查中曾顯現之證據為限，不得就
        告訴人新提出之證據再為調查，亦不得蒐集偵查卷以外
        之證據，否則，將與刑事訴訟法第260 條之再行起訴規
        定，混淆不清，亦將使法院兼任檢察官而有回復「糾問
        制度」之虞；且法院裁定交付審判，即如同檢察官提起
        公訴使案件進入審判程序，是法院裁定交付審判之前提
        ，必須偵查卷內所存證據已符合刑事訴訟法第251 條第
        1 項規定「足認被告有犯罪嫌疑」檢察官應提起公訴之
        情形，亦即該案件已經跨越起訴門檻，否則，縱或法院
        對於檢察官所認定之基礎事實有不同判斷，但如該案件
        仍須另行蒐證偵查始能判斷應否交付審判者，因交付審
        判審查制度並無如同再議救濟制度得為發回原檢察官續
        行偵查之設計，法院仍應依同法第258 條之3 第2 項前
        段規定，以聲請無理由裁定駁回。
    (二)有關燦坤公司副總經理張岳龍前於94年3 月19日向新聞
        媒體表示：「他（指全國電子）賺4 億，我賺10幾億，
        我的採購量是同業的兩倍，管銷費用只要同業之一半。
        」、「發動『燦坤絕對低價』的全民查價背後，有強力
        的供應鏈價值網整合機制，包括賣場總坪數6.5 萬坪全
        臺第一、絕對採購優勢、最佳獲利能力及最低管銷成本
        ，全國要有10% 以上毛利才能生存，但燦坤只要3%至5%
        就可以生存。絕對最低價要把全國打到死」等情，為聲
        請人自承在卷，並有卷附新聞報導可稽（第1095號偵查
        卷第124 頁參照）。嗣時任全國電子總經理之被告於94
        年3 月23日，與媒體記者在臺北市中山區「晶華酒店」
        內舉行午餐會，並散發「請代投資大眾請教燦坤幾個問
        題：」、「一依據燦坤已公告之93年度第一季至第三季
        財報，稅前淨利為11.19 億，但扣除下列與聯屬公司有
        關之收入，其實業內獲利僅0.42億，為什麼業內賺這麼
        少？」、「二第四季的情況是否同前三季一樣，獲利都
        來自關係企業或非本業？你們對外報導，去年獲利14億
        ，稅後每股盈餘4.95元，全國電子獲利4 億多，但是燦
        坤的14億，獲利組合是怎樣？來自關係企業的有多少？
        真正來自3C本業的業內獲利又是多少？因為全國電子的
        獲利都來自本業」等內容之新聞稿，旋經聯合報於翌日
        刊載：「乙○○也質疑，燦坤去年前三季財報，幾乎是
        靠製造業或關係企業獲利，賣場本業只賺4 千多萬元」
        等報導之事實，亦經被告自承在卷，並有卷附新聞稿、
        剪報可參（第1095號偵查卷第7 至9 頁參照），自堪認
        定屬實。佐以聲請人與被告所屬公司上開發言內容主軸
        、時間先後順序，以及雙方業務重疊部分為3C通路，長
        期處於競爭關係等因素，被告辯稱其散發新聞稿之目的
        在於澄清聲請人先前所為不利全國電子之新聞報導，並
        非主動散布流言或意圖影響燦坤公司股價，應屬合理可
        信。
    (三)聲請意旨雖認被告蓄意扭曲燦坤公司之財務報表內容，
        並以錯誤之方式計算聲請人營業淨利，然被告堅決否認
        上情，辯稱相關數據係由全國電子財會本部協理楊麗勤
        整理提供，並經法務人員確認後才對外發佈新聞稿，核
        與證人楊麗勤於偵查中之證述情節相符。且證人楊麗勤
        證稱上開資料係依據聲請人93年及92年前三季財務報表
        暨會計師核閱報告計算得出，並將相關數據提供被告，
        因全國電子只能取得聲請人上開財報，該財報並未揭露
        勞務收入、聯屬公司已實現收益、聯屬公司投資收益、
        存貨跌價回升成本，當時無法得知這些成本，才沒有扣
        除，並非故意不扣除，且依照一般會計原則，如有勞務
        成本一定要揭露，聯屬公司已實現利益應該僅屬會計帳
        面收益調整，依照一般會計經驗，應該不會產生成本及
        費用，聯屬公司投資收益部分，採權益法認列之投資損
        益，僅屬會計上評價科目，也不會產生成本及費用，存
        貨跌價回升利益也是會計評價科目，亦不會產生成本及
        費用，況當時不是在編製聲請人之財務報表，只是要針
        對聲請人在報紙上之不實言論進行澄清，才以相同基準
        將兩家公司3C部分做一比較等語，加以燦坤公司對其公
        開之財務報表中3C通路部門之營業外成本、費用無法自
        所有營業外成本、費用中區分出來等情並不否認，且證
        人楊麗勤之證述核與燦坤公司簽證會計師張耿禧偵查中
        具結證述：勞務收入係指燦坤公司提供研發及設計授權
        給中國大陸燦坤之子公司，而對大陸地區收取之技術報
        酬金及模具設計費收入，聯屬公司已實現利益，係指母
        公司賣給子公司產品時，母公司會將此當成自身營業收
        入，但子公司還沒有再賣給第三者時，此部分利益會先
        減除，等到實際賣給第三者時再將之追加回來，就稱之
        已實現利益；聯屬公司投資利益則指母公司投資子公司
        後，若子公司價值增加，就認為母公司投資價值增加，
        所以在投資收益科目上認列該增加之金額；若公司買了
        1 億元存貨，後來存貨跌價為9 千萬元，就會認列存貨
        跌價損失1 千萬元，但隔年該存貨又回升到9 千5 百萬
        元，就會認列存貨跌價回升5 百萬元等語相符，足認證
        人楊麗勤就其財務會計專業，依據燦坤公司前揭公開但
        其中無法明確區分出專屬於燦坤公司3C通路部門之營業
        外成本及費用資料之情況下，依據財務會計準則公報第
        1 號「財務會計觀念架構及財務報表之編製」中「比較
        性... 。不同企業之各期財務報表對相同交易事項之
        財務影響，宜以一致之方法衡量與表達，以利使用者比
        較各企業之財務報表，評估其相對之財務狀況、經營績
        效及財務狀況之變動」之原則，就前開全國電子所能取
        得之燦坤公司公開財務報表資料所揭示之內容，將明顯
        不似3C部門收入之項目予以剔除後，得出燦坤公司業內
        獲益應僅為0.42億元，並進而做成「請代投資大眾請教
        燦坤幾個問題」文件而據以質疑聲請人當年度之獲利組
        合，應無聲請人告訴意旨所稱以毫無依據之計算方式而
        扭曲財務報表內容之情，故檢察官偵查結果認與證券交
        易法第155 條第1 項第6 款所稱流言或不實資料、第
        174 條第1 項第2 款所稱對有價證券之行情或認募核准
        之重要事項為虛偽之記載以及公平交易法第22條陳述或
        散布足以損害他人營業信譽之不實情事等罰則要件不符
        ，自非無據。
    (四)且經細繹上開新聞稿內容，重點顯然在於全國電子質疑
        燦坤公司93年第一至三季財務報表之稅前淨利大部來自
        經營製造業及關係企業間之獲利，並非全屬經營3C通路
        之獲利，而非強調燦坤公司獲利不良或以不實財報欺瞞
        投資大眾，就此核與聲請人解讀上開新聞稿後之理解相
        同，此觀同篇聯合報報導：「面對全國電子質疑，燦坤
        表示，全國電子搞錯財務報表內容，燦坤賣場營收獲利
        是7.53億，比全國電子前三季賺4.4 億元還要多」等語
        自明，尚無積極證據足以證明被告主觀上意圖影響集中
        交易市場有價證券之交易價格。且一般人觀看該新聞報
        導後，應僅會產生同業競爭之雙方對3C賣場營收數額多
        寡存有爭議之認知，尚無證據足以證明有聲請意旨所稱
        足使金融機構、供應商及社會投資大眾等誤認燦坤公司
        經營本業不善、財務狀況不佳、營業收入主要來自業外
        收入，並進而使交易相對人及潛在交易相對人，產生嚴
        重不信任感，致有拒絕交易或減少交易之可能等情形。
    (五)又行為人雖不能證明言論內容為真實，但依其所提證據
        資料，認為行為人有相當理由確信其為真實者，即不能
        以誹謗罪之刑責相繩（司法院釋字第509 號解釋文參照
        ）。茲查被告於案發當時身為全國電子總經理，為因應
        3C通路之競爭同業不利於己之發言，指示所屬財務會計
        主管整理燦坤公司財務報表有關3C通路部分之獲利，並
        製作「請代投資大眾請教燦坤幾個問題」新聞稿，質疑
        同業之本業獲利，依上述認定，被告顯非惡意發表不實
        言論，且聲請人針對如何從己身財務報表中剔除非3C通
        路部分之利潤、成本，偵查中亦欠缺一致性說法，而依
        前揭燦坤公司簽證會計師之證述，更見其財務報表之稅
        前淨利並非全然為3C通路，則被告辯稱其有相當理由確
        信新聞稿內容為真實，目的在請媒體記者向燦坤公司求
        證獲利組合，應屬可信，尚無以刑法誹謗罪相繩之餘地
        。
五、綜上所述，聲請人於偵查中所提出之論據，既均不足為被告
    確實涉有前揭刑法加重誹謗、證券交易法以及公平交易法等
    罪名之證明，偵查中復查無被告確實涉有聲請人所指犯行之
    積極證據，則檢察官偵查結果認被告犯罪嫌疑不足，依刑事
    訴訟法第252 條第10款之規定，對被告為不起訴之處分，於
    法自無違誤，聲請意旨徒執前詞，認被告涉有前揭犯行，對
    於原處分及再議處分多加指摘求予交付審判，為無理由，應
    予駁回。
六、依刑事訴訟法第258 條之3 第2 項前段，裁定如主文。
中    華    民    國    98    年    3     月    6     日
                  刑事第六庭審判長法  官  汪梅芬
                                  法  官  吳祚丞
                                  法  官  楊皓清
以上正本證明與原本無異。
本件不得抗告。
                                  書記官  朱俶伶
中    華    民    國    98    年    3     月    6     日


司法院資訊處製作；財團法人民間司法改革基金會備份。
